---
title-block-banner: "Análisis de datos Meterológicos"
subtitle: Propuesta de plan de accion para la estimación de la precisión y exactitud recolectados por la estación meteorológica OFENA
author: "Weslin R. Silva"
date: "2025-02-04"
pdf-engine: xelatex
mainfont: Times New Roman
output:
  pdf_document: default
  word_document: default
  html_document: default
---

```{r, include=FALSE}
library(dplyr)
library(ggplot2)
library(knitr)
data_ofena <- read.csv("/home/wars/Documentos/proyectos/RPROYECTOS/analisisdato_estacion/ultimosdatos/data_ofena.csv")
wema_temp <- read.csv("/home/wars/Documentos/proyectos/RPROYECTOS/analisisdato_estacion/ultimosdatos/MedicionesTemperatura.csv")
wema_humedad <- read.csv("/home/wars/Documentos/proyectos/RPROYECTOS/analisisdato_estacion/ultimosdatos/MedicionesHumedad.csv")
wema_dirviento <- read.csv("/home/wars/Documentos/proyectos/RPROYECTOS/analisisdato_estacion/ultimosdatos/MedicionesDirviento.csv")
wema_presion <- read.csv("/home/wars/Documentos/proyectos/RPROYECTOS/analisisdato_estacion/ultimosdatos/MedicionesPresion.csv")
wema_velviento <- read.csv("/home/wars/Documentos/proyectos/RPROYECTOS/analisisdato_estacion/ultimosdatos/MedicionVelViento.csv")

```

```{r, echo=FALSE}
# limpiar y ordenar data ofena
cant_ofena_sinLimpiar <- nrow(data_ofena)
# formatear fechas en dataset OFENA
data_ofena$SimpleDate <- gsub("-", "/", data_ofena$SimpleDate)
data_ofena$SimpleDate <- as.POSIXct(data_ofena$SimpleDate, format = "%Y/%m/%d %H:%M")
data_ofena$SimpleDate <- format(data_ofena$SimpleDate, "%m/%d/%Y %H:%M")
data_ofena$SimpleDate <- as.POSIXct(data_ofena$SimpleDate, format = "%m/%d/%Y %H:%M")
data_ofena <- data_ofena %>% mutate(Fecha = as.Date(SimpleDate, format = "%Y-%m-%d"), Hora = format(as.POSIXct(SimpleDate), format = "%H:%M:%S"))

# ordenar los datos por fecha y hora
data_ofena <- data_ofena %>% arrange(Fecha, Hora)
data_ofena <- data_ofena %>% filter(format(SimpleDate, "%M") %in% sprintf("%02d", seq(0, 55, by = 5)))
cant_ofena_filtro5min <- nrow(data_ofena)


```

```{r, echo=FALSE}

library(knitr)
# separar variables ofena

#----------- TEMPERATURA

data_temperatura_ofena <- data_ofena %>% select(Hora, Fecha, TemperatureOut)
cant_original_temperatura_ofena <- nrow(data_temperatura_ofena)
cant_na_temperatura_ofena <- sum(is.na(data_temperatura_ofena$TemperatureOut))
data_temperatura_ofena <- na.omit(data_temperatura_ofena)
#----------- PRESION
data_presion_ofena <- data_ofena %>% select(Hora, Fecha, RelativePressure.hPa.)
cant_original_presion_ofena <- nrow(data_presion_ofena)
cant_na_presion_ofena <- sum(is.na(data_presion_ofena))
data_presion_ofena <- na.omit(data_presion_ofena)
#-----------HUMEDAD
data_humedad_ofena <- data_ofena %>% select(Hora, Fecha, Humidity...)
cant_original_humedad_ofena <- nrow(data_humedad_ofena)
cant_na_humedad_ofena <- sum(is.na(data_humedad_ofena$Humidity...))
data_humedad_ofena <- na.omit(data_humedad_ofena)
#----------- VELOCIDAD VIENTO
data_velviento_ofena <- data_ofena %>% select(Hora, Fecha, WindSpeed.km.hr.)
cant_original_velviento_ofena <- nrow(data_velviento_ofena)
cant_na_velviento_ofena <- sum(is.na(data_velviento_ofena))
data_velviento_ofena <- na.omit(data_velviento_ofena)
#----------- DIRECCION VIENTO
data_dirviento_ofena <- data_ofena %>% select(Hora, Fecha, Wind.Direction....)
cant_original_dirviento_ofena <- nrow(data_dirviento_ofena)
cant_na_dirviento_ofena <- sum(is.na(data_dirviento_ofena))
data_dirviento_ofena <- na.omit(data_dirviento_ofena)
```

```{r, echo=FALSE}
#------------ FECHAS RECOLECTADAS OFENA
# fechas de mediciones recolectadas por la estacion OFENA
data_ofena_fecha <- data_ofena %>%
    group_by(Fecha) %>%
    summarise()
data_ofena_fecha <- tibble(data_ofena_fecha)
kable(data_ofena_fecha, caption = "Fechas con mediciones recolectadas")

```

```{r, include=FALSE}
#---------------------FUNCION PARA DETERMINAR LAS SERIES POR VARIABLE

series_variable <- function(data_set, precision, nombreColumnaMedicion, dataset_fechas) {
    dta_serie <- data_frame(NoSerie = c(), FechaInicio = c(), HoraIncio = c(), FechaFin = c(), HoraInicio = c(), CantDatos = c())
    contSerie <- 1
    for (i in 1:nrow(dataset_fechas)) {
        dta_filtrada <- data_set %>% filter(Fecha == dataset_fechas$Fecha[i])
        # recorrer el data frame filtrado
        medicion_obj <- dta_filtrada[[nombreColumnaMedicion]][1]

        # dataset para guardar las mediciones que se encuentran en el rango de 1 grado

        dta_filtrada_rango <- data.frame()

        for (j in 1:nrow(dta_filtrada)) {
            # obtiene la diferencia absoluta para determinar si se encuentra dentro del rango de presicion del sensor
            dif_medicion_abs <- abs(medicion_obj - dta_filtrada[[nombreColumnaMedicion]][j])
            if (dif_medicion_abs <= precision) {
                dta_filtrada_rango <- rbind(dta_filtrada_rango, dta_filtrada[j, ])
            } else {
                # vaciar el dataset
                if (nrow(dta_filtrada_rango) > 10) {
                    # Agregar un fila con la fecha de inicio del primer elemento del dataset
                    dta_serie <- rbind(dta_serie, data_frame(NoSerie = contSerie, FechaInicio = dta_filtrada_rango$Fecha[1], HoraInicio = dta_filtrada_rango$Hora[1], FechaFin = dta_filtrada_rango$Fecha[nrow(dta_filtrada_rango)], HoraFin = dta_filtrada_rango$Hora[nrow(dta_filtrada_rango)], CantDatos = nrow(dta_filtrada_rango)))
                    contSerie <- contSerie + 1
                }
                # guardar la serie en el dataset
                # continua al siguiente indice
                medicion_obj <- dta_filtrada[[nombreColumnaMedicion]][j]
                dta_filtrada_rango <- data.frame()

                # return a markdown with the data
                next
            }
        }
    }
    return(dta_serie)
}
```

```{r, include=FALSE}
errorAbsoluto <- function(dataset, nombreColValorReal, nombreColValorAprueba) {
    return(
        abs(dataset[[nombreColValorAprueba]] - dataset[[nombreColValorReal]])
    )
}

errorRelativo <- function(dataset, nombreColValorReal, nombreColValorAprueba) {
    valor_real <- dataset[[nombreColValorReal]]
    valor_aprueba <- dataset[[nombreColValorAprueba]]

    # Calcular error relativo, evitando divisiones por 0
    error <- abs(valor_aprueba - valor_real) / valor_real

    # Si el valor real es 0, el error relativo debe ser 0
    error[valor_real == 0] <- 0

    return(error)
}

errorPorcentual <- function(dataset, nombreColValorReal, nombreColValorAprueba) {
    return(errorRelativo(dataset, nombreColValorReal, nombreColValorAprueba) * 100)
}

desviacionAbs <- function(dataset, nombreColValorAprueba) {
    # promedio
    prom <- mean(dataset[[nombreColValorAprueba]])
    # desviacion abs
    return(abs(dataset[[nombreColValorAprueba]] - prom))
}

desviacionMedia <- function(dataset, nombreColValorAprueba) {
    return(mean(desviacionAbs(dataset, nombreColValorAprueba)))
}

```

```{r, echo=FALSE}
library(knitr)
#----------- SERIES POR VARIABLE
#------ TEMPERARUTA
# convertir de c a f
data_temperatura_ofena <- data_temperatura_ofena %>% mutate(TemperatureOut = (TemperatureOut * 9 / 5) + 32)
dta_serie_temperatura <- series_variable(data_temperatura_ofena, 1, "TemperatureOut", data_ofena_fecha)
# convertir de f a c
data_temperatura_ofena <- data_temperatura_ofena %>% mutate(TemperatureOut = (TemperatureOut - 32) * 5 / 9)

#------ PRESION
# valor precision segun manual (+-)0.08 inHg
# conversion de hPa a inHg
data_presion_ofena <- data_presion_ofena %>% mutate(RelativePressure.hPa. = RelativePressure.hPa. * 0.0295301)
data_serie_presion <- series_variable(data_presion_ofena, 0.08, "RelativePressure.hPa.", data_ofena_fecha)
# conversion de inHg a hPa
data_presion_ofena <- data_presion_ofena %>% mutate(RelativePressure.hPa. = RelativePressure.hPa. / 0.0295301)
#------ HUMEDAD
data_serie_humedad <- series_variable(data_humedad_ofena, 5, "Humidity...", data_ofena_fecha)
#------ VELOCIDAD VIENTO
data_serie_velviento <- series_variable(data_velviento_ofena, 5, "WindSpeed.km.hr.", data_ofena_fecha)
#------ DIRECCION VIENTO
data_serie_dirviento <- series_variable(data_dirviento_ofena, 10, "Wind.Direction....", data_ofena_fecha)

```

```{r,echo=FALSE}
filtrarNA5min <- function(dataset) {
    # Asegurarse de que la columna Hora esté en el formato correcto
    dataset$Hora <- format(as.POSIXct(dataset$Hora, format = "%H:%M:%S"), format = "%H:%M:%S")

    # filtrar por intervalos de 5 minutos
    dataset <- dataset %>% filter(format(as.POSIXct(dataset$Hora, format = "%H:%M:%S"), "%M") %in% sprintf("%02d", seq(0, 55, by = 5)))

    # Ordenar los datos por fecha y hora
    dataset <- dataset %>% mutate(Fecha = as.Date(Fecha, format = "%Y-%m-%d"))
    dataset <- dataset %>% arrange(Fecha, Hora)
    return(dataset)
}

```

```{r, include=FALSE}
#-------- FILTRAR DATOS DE CADA VARIABLE WEMA
#--------temperatura
wema_temp <- wema_temp %>% select(Hora, Fecha, medicion)
cant_original_temp_wema <- nrow(wema_temp)
cant_na_temp_wema <- sum(is.na(wema_temp$medicion))
wema_temp <- na.omit(wema_temp)
wema_temp_def <- wema_temp
#--------humedad
wema_humedad <- wema_humedad %>% select(Hora, Fecha, medicion)
cant_original_humeda_wema <- nrow(wema_humedad)
cant_na_humedad_wema <- sum(is.na(wema_humedad$medicion))
wema_humedad <- na.omit(wema_humedad)
wema_humedad_def <- wema_humedad
#--------presion
wema_presion <- wema_presion %>% select(Hora, Fecha, medicion)
cant_original_presion_wema <- nrow(wema_presion)
cant_na_presion_wema <- sum(is.na(wema_presion$medicion))
wema_presion <- na.omit(wema_presion)
wema_presion_def <- wema_presion
#-------direccion del viento
wema_dirviento <- wema_dirviento %>% select(Hora, Fecha, medicion)
cant_original_dirviento_wema <- nrow(wema_dirviento)
cant_na_dirviento_wema <- sum(is.na(wema_dirviento$medicion))
wema_dirviento <- na.omit(wema_dirviento)
wema_dirviento_def <- wema_dirviento
#-------velocidad del viento
wema_velviento <- wema_velviento %>% select(Hora, Fecha, medicion)
cant_original_velviento_wema <- nrow(wema_velviento)
cant_na_velviento_wema <- sum(is.na(wema_velviento$medicion))
wema_velviento <- na.omit(wema_velviento)
wema_velviento <- wema_velviento
#----- FORMATEAR FECHA
wema_temp <- filtrarNA5min(wema_temp)
wema_dirviento <- filtrarNA5min(wema_dirviento)
wema_humedad <- filtrarNA5min(wema_humedad)
wema_velviento <- filtrarNA5min(wema_velviento)
wema_presion <- filtrarNA5min(wema_presion)
wema_presion_def <- wema_presion


```

```{r, include=FALSE}
library(dplyr)
library(knitr)

extraer_series_wema <- function(dataserieOfena, datasetWema, datasetOfena, colMedicionOfena) {
    # Obtener los subconjuntos de datos de la estación WEMA
    dataserieOfena$CoefVariacionOFENA <- NA
    dataserieOfena$CoefVariacionWEMA <- NA
    seriesDescartadas <- data.frame(
        FechaInicio = c(),
        HoraInicio = c(),
        FechaFin = c(),
        HoraFin = c(),
        CantDatosOfena = c(),
        CantDatosWema = c(),
        Diferencia = c()
    )
    series_encontradas_list <- list()
    contlista <- 1
    for (i in 1:nrow(dataserieOfena)) {
        reg_serie <- dataserieOfena[i, ]
        # obtener la muestra de ofena segun el rango
        muestra_ofena <- datasetOfena %>% filter(Fecha >= reg_serie$FechaInicio & Fecha <= reg_serie$FechaFin & Hora >= reg_serie$HoraInicio & Hora <= reg_serie$HoraFin)
        # obtener la muestra de wema segun el rango
        wema_var_filtrada <- datasetWema %>% filter(Fecha >= reg_serie$FechaInicio & Fecha <= reg_serie$FechaFin & Hora >= reg_serie$HoraInicio & Hora <= reg_serie$HoraFin)
        # verificar si la cant de mediciones en wema son iguales o mayor que ofena
        if (nrow(wema_var_filtrada) < 10) {
            seriesDescartadas <- rbind(seriesDescartadas, data_frame(FechaInicio = reg_serie$FechaInicio, HoraInicio = reg_serie$HoraInicio, FechaFin = reg_serie$FechaFin, HoraFin = reg_serie$HoraFin, CantDatosOfena = reg_serie$CantDatos, CantDatosWema = nrow(wema_var_filtrada), Diferencia = (nrow(wema_var_filtrada) - nrow(muestra_ofena))))
            next
        }
        # unir wema con ofena
        wema_ofena <- inner_join(muestra_ofena, wema_var_filtrada, by = c("Fecha", "Hora"))

        # calculos de errores
        wema_ofena <- wema_ofena %>% mutate(
            ErrorAbsoluto = errorAbsoluto(wema_ofena, colMedicionOfena, "medicion"),
            ErrorRelativo = errorRelativo(wema_ofena, colMedicionOfena, "medicion"),
            ErrorPorcentual = errorPorcentual(wema_ofena, colMedicionOfena, "medicion"),
        )

        # agregar medidas de ofena
        # calcular el coeficiente de variacion
        coef_variacion_ofena <- (sd(wema_ofena[[colMedicionOfena]]) / mean(muestra_ofena[[colMedicionOfena]]))
        coef_variacion_wema <- (sd(wema_ofena$medicion) / mean(wema_ofena$medicion))
        # agrergar el coeficiente de variacion a la tabla dataserieOfena en la fila i
        dataserieOfena[i, ]$CoefVariacionOFENA <- coef_variacion_ofena
        dataserieOfena[i, ]$CoefVariacionWEMA <- coef_variacion_wema

        series_encontradas_list[[contlista]] <- wema_ofena
        contlista <- contlista + 1
    }
    return(list(series_descartadas = seriesDescartadas, series_encontradas_list = series_encontradas_list, dataset_serie_manipulada = dataserieOfena))
}


```

```{r, echo=FALSE}
promedio_series_err <- function(list_series) {
    series_stats <- data.frame(PromEAbs = c(), PromERel = c(), PromEPorc = c(), cantMediciones = c())
    if (length(list_series) == 0) {
        return(data.frame())
    }
    for (i in 1:length(list_series)) {
        table_series <- list_series[[i]]
        series_stats <- rbind(series_stats, data.frame(cantMediciones = nrow(table_series), PromEAbs = mean(table_series$ErrorAbsoluto), PromERel = mean(table_series$ErrorRelativo), PromEPorc = mean(table_series$ErrorPorcentual)))
    }
    return(series_stats)
}
```

```{r, echo=FALSE}
#-------------- TEMPERATURA
res_wema_temp <- extraer_series_wema(dta_serie_temperatura, wema_temp, data_temperatura_ofena, "TemperatureOut")
res_wema_temp_s_cv <- na.omit(res_wema_temp$dataset_serie_manipulada)
prom_err_series_temperatura <- promedio_series_err(res_wema_temp$series_encontradas_list)
#------------- PRESION
res_wema_presion <- extraer_series_wema(data_serie_presion, wema_presion, data_presion_ofena, "RelativePressure.hPa.")
prom_err_series_presion <- promedio_series_err(res_wema_presion$series_encontradas_list)
#------------- HUMEDAD
res_wema_humedad <- extraer_series_wema(data_serie_humedad, wema_humedad, data_humedad_ofena, "Humidity...")
prom_err_series_humedad <- promedio_series_err(res_wema_humedad$series_encontradas_list)
#------------- DIRECCION DEL VIENTO
res_wema_dirviento <- extraer_series_wema(data_serie_dirviento, wema_dirviento, data_dirviento_ofena, "Wind.Direction....")
prom_err_series_dirviento <- promedio_series_err(res_wema_dirviento$series_encontradas_list)
#-------------- VELOCDIDAD DEL VIENTO
res_wema_velviento <- extraer_series_wema(data_serie_velviento, wema_velviento, data_velviento_ofena, "WindSpeed.km.hr.")
prom_err_series_velviento <- promedio_series_err(res_wema_velviento$series_encontradas_list)

```

# Resultados por variable

## Resultados para la temperatura

|   | Resultado |
|-----------------------------------|-------------------------------------|
| Cantidad datos OFENA original | `r cant_original_temperatura_ofena` |
| Cantidad de datos Nulos OFENA | `r cant_na_temperatura_ofena` |
| Cantidad de datos limpios en intervalos de 5 minutos | `r nrow(data_temperatura_ofena)` |

: Resumen de limpieza de datos, para la variable de temperatura datos OFENA

|   | Resultado |
|------------------------------------|------------------------------------|
| Cantidad datos WEMA original | `r cant_original_temp_wema` |
| Cantidad de datos Nulos WEMA | `r cant_na_temp_wema` |
| Cantidad de datos limpios en intervalos de 5 minutos | `r nrow(wema_temp)` |

: Resumen limpieza de datos, para la variable de temperatura

|   | Resultado |
|------------------------------|------------------------------------------|
| Cantidad de series a analizar | `r  nrow(res_wema_temp_s_cv)` series |
| Cantidad de series descartadas | `r nrow(res_wema_temp$series_descartadas)` series |
| Cantidad de series encontradas | `r nrow(dta_serie_temperatura)`series |

```{r, echo=FALSE}
library(knitr)
resumen_serie_temperatura <- prom_err_series_temperatura %>% summarise(MedicionesTotales = sum(prom_err_series_temperatura$cantMediciones), MaxErrorAbs = max(prom_err_series_temperatura$PromEAbs), MinErrorAbs = min(prom_err_series_temperatura$PromEAbs))
kable(resumen_serie_temperatura, caption = "Resumen para las series de mediciones de temperatura")

```

```{r, echo=FALSE}
kable(prom_err_series_temperatura, caption = "Promedio de Errores para las series de temperatura")
kable(res_wema_temp_s_cv, caption = "coeficiente de variacion, para las series de temperatura encontrada")
print(ggplot(res_wema_temp_s_cv, aes(x = NoSerie)) +
    geom_point(aes(y = CoefVariacionOFENA, color = "C.V OFENA"), size = 3) +
    geom_point(aes(y = CoefVariacionWEMA, color = "C.V WEMA"), size = 3) +
    geom_line(aes(y = CoefVariacionOFENA, group = 1, color = "C.V OFENA")) +
    geom_line(aes(y = CoefVariacionWEMA, group = 1, color = "C.V WEMA")) +
    labs(
        title = "Comparación Coeficiente de variacion entre  temperatura real y medición",
        y = "C.V", x = "No. serie"
    ) +
    theme_minimal() +
    scale_color_manual(values = c("C.V OFENA" = "red", "C.V WEMA" = "blue")))
```

```{r, echo=FALSE}
library(dplyr)
library(lubridate)
mtbf_calc <- function(tt_funcionamiento, tt_inactividad, no_fallas) {
    return((tt_funcionamiento - tt_inactividad) / no_fallas)
}
mttr_calc <- function(tt_mantenimiento, no_reparaciones) {
    return(tt_mantenimiento / no_reparaciones)
}

disponibilidad <- function(t_disponible, t_planificado) {
    return((t_disponible / t_planificado) * 100)
}
disponibilidad_2 <- function(mtbf, mttr) {
    return(mtbf / (mtbf + mttr))
}
tasa_falla <- function(no_fallas, t_operacion) {
    return(no_fallas / t_operacion)
}
fiabilidad <- function(h_dipsonibles, no_fallas) {
    return(h_dipsonibles / no_fallas)
}
encontrar_tiempos_no_disponible <- function(data_prueba) {
    # obtener fechas con mediciones
    # convertir datetime a string
    data_prueba <- data_prueba %>% mutate(FechaHora = as.POSIXct(paste(Fecha, Hora), format = "%Y-%m-%d %H:%M:%S"))
    data_prueba <- data_prueba %>% mutate(FechaHora = format(FechaHora, "%Y-%m-%d  %H:%M:%S"))
    data_prueba <- data_prueba %>% mutate(FechaHora = ymd_hms(FechaHora))

    dataset_horas_no_disponibles <- data.frame()
    # obtener el primer registro
    reg_anterior <- data_prueba[1, ]
    for (index in 2:nrow(data_prueba)) {
        # obtener las horas
        dt_reg_anterior <- reg_anterior$FechaHora
        dt_reg_actual <- data_prueba[index, ]$FechaHora
        # obtener la diferencia en minutos
        diferencia_minutos <- as.numeric(difftime(dt_reg_actual, dt_reg_anterior, units = "mins"))
        # convertir a valor numerico
        if (diferencia_minutos != 1) {
            # se ha perdido la serie
            # obtener la diferencia entre la hora actual y el ultimo registro
            dataset_horas_no_disponibles <- rbind(dataset_horas_no_disponibles, data.frame(FechaInicioInterrupcion = reg_anterior$Fecha, HoraInicioInterrupcion = reg_anterior$Hora, FechaFinInterrupcion = data_prueba[index, ]$Fecha, HoraFinInterrupcion = data_prueba[index, ]$Hora, MinutosNoDisponible = diferencia_minutos, CantDatosPerdidos = diferencia_minutos))
        }
        reg_anterior <- data_prueba[index, ]
    }
    return(dataset_horas_no_disponibles)
}

```

### Disponibilidad

```{r, echo=FALSE}
dta_temperatura_disponibilidad <- encontrar_tiempos_no_disponible(wema_temp_def)
dta_temperatura_frec_interrupciones <- dta_temperatura_disponibilidad %>%
    group_by(MinutosNoDisponible) %>%
    summarise(Frecuencia = n())
dta_temperatura_frec_interrupciones <- dta_temperatura_frec_interrupciones %>% mutate(TotalMinutos = MinutosNoDisponible * Frecuencia)
kable(dta_temperatura_frec_interrupciones, caption = "Frecuencia de interrupciones en la medición de temperatura")

summ_disponibilidad_temperatura <- dta_temperatura_frec_interrupciones %>% summarise(cantMinutosInterrupcion = sum(MinutosNoDisponible * Frecuencia), cantHorasInterrupcion = sum(MinutosNoDisponible * Frecuencia) / 60, cantParadas = sum(Frecuencia), TiempoTotalDispMin = nrow(wema_temp_def), TiempoTotalDispHora = nrow(wema_temp_def) / 60)

kable(summ_disponibilidad_temperatura, caption = "Resumen de interrupciones en la medición de temperatura")
#---------calculos de disponibilidad
# incio: 19/12/2024  00:00:00
# fin: 02/02/2025  00:00:00
fecha_inicio <- as.POSIXct("2024-12-19 00:00:00", format = "%Y-%m-%d %H:%M:%S")
fecha_fin <- as.POSIXct("2025-02-02 00:00:00", format = "%Y-%m-%d %H:%M:%S")
h_total_planificado <- as.numeric(difftime(fecha_fin, fecha_inicio, units = "hours"))
mtbf_temperatura <- mtbf_calc(summ_disponibilidad_temperatura$TiempoTotalDispHora, summ_disponibilidad_temperatura$cantHorasInterrupcion, summ_disponibilidad_temperatura$cantParadas)
mttr_temperatura <- mttr_calc(summ_disponibilidad_temperatura$cantHorasInterrupcion, summ_disponibilidad_temperatura$cantParadas)
disponibilidad_temperatura <- disponibilidad_2(mtbf = mtbf_temperatura, mttr = mttr_temperatura)

# mostrar resultados
kable(data.frame(MTBF = mtbf_temperatura, MTTR = mttr_temperatura, Disponibilidad = disponibilidad_temperatura), caption = "Resultados de disponibilidad para la medición de temperatura")

```

$$
MTBF= \frac{\text{Tiempo total disponible} - \text{Tiempo de Inactividad}}{\text{Número de paradas}}
$$

$$
\text{Disponibilidad \(\%\)} = \frac{\text{Horas Disponibles}}{\text{Horas Planificadas}} *100\%
$$